【裁判字號】    97,訴,392
【裁判日期】    970423
【裁判案由】    侵權行為損害賠償
【裁判全文】
臺灣高雄地方法院民事判決               97年度訴字第392號
原      告   新光產物保險股份有限公司高雄分公司
法定代理人   乙○○
訴訟代理人   甲○○
被      告   丙○○
上列當事人間侵權行為損害賠償事件，本院於中華民國97年4月9
日言詞辯論終結，判決如下：
    主  文
被告應給付原告新臺幣柒拾捌萬零參佰捌拾柒元，及自民國九十
六年十二月六日起至清償日止，按年利率百分之五計算之利息。
訴訟費用由被告負擔
    事實及理由
一、原告主張：原告自民國94年3 月25日起至95年3 月25日止，
    承保被告所有車牌號碼ZO-6122 號自用小客車（下稱系爭小
    客車）之強制汽車責任保險（下稱系爭保險）。被告酒後於
    96 年11 月26日凌晨3 時45分許，酒後駕駛系爭小客車行經
    高雄縣鳥松鄉○○路23號時，因疏未注意車前狀況，撞及路
    旁慢跑之訴外人陳輝龍，致陳輝龍因而受有左手肱股開放性
    骨折、左臂神經叢損傷、左手及左足踝擦傷等傷害（下稱系
    爭車禍）。陳輝龍乃依系爭保險向原告申請理賠，原告依約
    給付醫療保險金及殘廢保險金共計新臺幣（下同）780,387
    元（下稱系爭保險金）。而按被告既係酒後駕車肇事，爰依
    強制汽車責任保險法（下稱強保法）第29條第1 項第1 款規
    定，代位請求被告給付系爭保險金等情，並聲明：被告應給
    付原告780,387 元及自起訴狀繕本送達翌日即96年12月6 日
    起至清償日止，按年利率5 ％計算之利息。
二、被告則以：伊雖經刑事判決認定有酒後駕車之犯行，然刑事
    判決僅係依據其在警察局中之自白，並未對被告實施酒精測
    試，而其既未經過酒精測試即與強保法中所訂之構成要件不
    符，原告代位行使請求權，自屬無據等語，資為抗辯，並聲
    明：原告之訴駁回。
三、兩造爭執及不爭執事項：
   (一)不爭執部分如下，並有被告保單資料查詢列印單、長庚紀
     念醫院高雄分院診斷證明書、被告歷次出險資料查詢列印
     單（見本院卷5 至7 頁）在卷足憑，及本院依職權調閱台
     灣高雄地方法院檢察署（下稱高雄地檢署）95年度偵字第
     2759號偵查卷及本院95年度交訴字第70號（下稱系爭刑事
     案件）刑事卷宗，查核屬實，堪信實在。
     1.原告承保被告所有系爭小客車之強制汽車責任險。
     2.被告酒後於96年11月26日凌晨3 時45分許，駕駛系爭小
       客車行經高雄縣鳥松鄉○○路23號時，因疏未注意車前
       狀況，撞及路旁慢跑之陳輝龍，致其受有左手肱股開放
       性骨折、左臂神經叢損傷、左手及左足踝擦傷等傷害。
     3.被告於系爭車禍中，因涉嫌飲用酒類不能安全駕駛動力
       交通工具之公共危險罪，經高雄地檢署以95年度偵字第
       2759號提起公訴後，據本院刑事庭以95年度交訴字第70
       號判處有期徒刑2 月確定。
     4.原告已依系爭保險契約理賠陳輝龍醫療保險金及殘廢保
       險金共計780,387 元。
     5.被告與陳輝龍於94年11月26日在高雄縣鳥松鄉調解委員
       會調解成立，被告同意除系爭保險理賠外，另願再給付
       陳輝龍70萬元作為醫療費用及精神慰撫金之賠償。
   (二)爭執部分：
     原告依強保法第29條第1 項第1 款行使請求權請求被告給
     付保險金，是否有據？如有理由，得請求之金額若干？
四、本院判斷如下：
   (一)、按當事人主張有利於己之事實者，就其事實有舉證之責
       任，民事訴訟法第277 條前段定有明文；又主張法律關
       係存在之當事人，僅須就該法律關係發生所須具備之特
       別要件，負舉證之責任，至於他造主張有利於己之事實
       ，應由他造舉證證明，有最高法院48年台上字第887 號
       判例意旨可資參照；又按被保險人有飲用酒類或其他類
       似物後駕駛汽車，其吐氣或血液中所含酒精濃度超過道
       路交通管理法規規定之標準，致被保險汽車發生汽車交
       通事故者，保險人仍應依本法規定負保險給付之責。但
       得在給付金額範圍內，代位行使請求權人對被保險人之
       請求權，強制汽車責任保險法第29條第1 項第1 款定有
       明文。再按汽車駕駛人有飲用酒類或其他類似物後其吐
       氣所含酒精濃度超過每公升0. 25 毫克或血液中酒精濃
       度超過0.05％以上者，不得駕車，道路交通安全規則第
       114 條第2 款定有明文。是以，原告究否得依強保法第
       29條第1 項第1 款向被告請求給付損害賠償，厥為系爭
       車禍事故發生時，吐氣或血液中所含酒精濃度超過道路
       交通安全規則所定之標準？析述如下：
   (二)、被告固不否認有喝酒駕駛系爭小客車之情事，惟否認有
       強保法第29條第1 項第1 款所定之事由，辯稱：系爭車
       禍發生時，並未對其實施酒精測試，且系爭刑事判決僅
       具其在偵查中及審判中所為之自白而判決，尚難據此認
       定其有該當上開強保法之規定云云。經查，被告於系爭
       刑事案件偵查中坦承：系爭車禍事故發生當日凌晨零時
       許伊在高雄市鹽埕區朋友家住處飲用啤酒一打，當時應
       該醉了，且已經影響到他開車，惟仍駕駛系爭小客車等
       語（見系爭刑事案件偵卷第5 至6 頁訊問筆錄）；復於
       本院系爭刑事案件審理時坦承系爭車禍發生當日凌晨零
       時許，伊在高雄市鹽埕區友人住處飲用啤酒一打，已達
       不能安全駕駛之狀態，猶仍駕駛系爭小客車（見本院刑
       事卷第13、26頁筆錄）等語，而依被告於偵查及審理時
       所為迭次之自白，認被告有服用酒類，不能安全駕駛動
       力交通工具而駕駛之公共危險罪，判處有期徒刑2 月確
       定，有系爭刑事案件判決書在卷可稽。足見被告於系爭
       車禍發生時確因酒後並已達無法安全駕駛之程度，致車
       禍肇事撞及路人。
   (三)、又按刑法第185 條之3 條文中所稱「不能安全駕駛動力
       交通工具」，係屬不確定法律概念，呼氣酒精濃度雖未
       達每公升0.55毫克以上，仍可輔以其他客觀事實，並依
       具體個案，衡量行為人駕車時飲用酒類之程度，及參考
       行為人當時受酒精影響之精神狀態、行動能力、駕駛、
       操控車輛能力等情形決定之，以作為判定行為人是否符
       合「不能安全駕駛」要件之依據，是以實務上乃有「刑
       法第一百八十五條之三案件測試觀察紀錄表」，用以紀
       錄行為人行為當時之客觀狀態，以對照參考，無從據為
       判斷行為人是否已致不能安全駕駛動力交通工具之標準
       。是以，行為人是否已因服用酒類，而達不能安全駕駛
       動力交通工具之程度，仍應由法院就行為人於行為時之
       一切主客觀情狀綜合判斷，而為具體之認定。本件雖不
       知被告於系爭車禍發生當時究其酒精濃度為多少，其呼
       氣或血液中酒精濃度是否業已逾前揭道路交通安全規則
       第114 條第2 款所定之呼氣或血液中酒精濃度標準，係
       因被告肇事後逃逸現場，於一個月後，始由員警調閱附
       近監視錄影器才循線查知被告涉案等情，有起訴書暨被
       告於偵查中陳述筆錄（見偵卷第5 頁）附卷可稽，顯然
       系爭車禍發生當時係因被告肇事逃逸，致無法進行酒精
       濃度值之測試；然再參酌飲用啤酒一打已超越一般正常
       人之用酒量，酒後可能引起之酒精濃度應已非低，暨觀
       系爭車禍發生時，天氣晴朗、路面乾燥缺陷、道路無障
       礙物、視距良好、夜間照明良好，被告苟非係因飲酒致
       影響其駕駛能力，應可注及在路旁跑步之陳輝龍；又被
       告自後方撞擊陳輝龍後，致其自小客車右後視鏡斷裂、
       進氣口罩子及擋泥板均掉落在地，而陳輝龍並因而倒地
       ，受有左手肱開放性骨折、左臂神經損傷、左手及左足
       踝擦傷等傷害，顯見撞擊力道甚大，然被告竟猶誤認所
       撞擊者為路障，而未下車查看，即行離去，揆諸前揭說
       明，均足認被告肇事時，已達意識混淆不清狀態，而不
       知已行車撞及路人。
   (四)、末按為有效防止酗酒駕駛車輛在交通往來中所可能衍生
       之危險，道路交通管理處罰條例第35條及刑法第185 條
       之3 就此種危險行為均設有處罰之規定，其構成要件，
       均屬於學說上所謂之「抽象危險犯」。立法者之目的，
       即在於對於法益做前置性保護，換言之，在人民生命、
       身體、財產尚未遭到現實之侵害，或危險狀態還未出現
       前，即以刑法處罰，用以更嚴密地保護各種生活利益。
       惟飲酒至何種程度，才會對交通參與者帶來威脅，達於
       不能安全駕駛，依據國軍退除役官兵輔導委員會臺北榮
       民總醫院88年8 月5 日北總內字第26868 號函及其附
       件指出：按人飲酒後，若以呼氣酒精濃度測試器測得之
       呼氣濃度達於每公升0 ．25毫克時，將造成輕度中毒，
       達於每公升0 ．5 毫克時，反應較慢，感覺減低，將影
       響駕駛，達到每公升0 ．75 毫 克時，思考、個性行為
       改變，達於每公升1 ‧0 毫克時，步態不穩，噁心嘔吐
       ，精神混惑不清晰；每公升達於1‧5毫克者，會有說話
       不清楚，感覺喪失，視力模糊等現象，有前開函示意旨
       可資參照，參以前述本件被告駕駛時，已呈現精神混惑
       不清晰之情形以觀，其肇事時之酒精濃度值應已逾呼氣
       濃度達於每公升0 ．25毫克以上，則系爭車禍雖無被告
       之酒精濃度測試值，惟綜觀上情，已足認定被告因酒後
       飲用啤酒之行為使其精神混惑不清晰而無法安全駕駛致
       系爭車禍發生，從而，原告主張被告有酒後駕駛汽車，
       其吐氣或血液中所含酒精濃度超過道路交通管理法規規
       定之標準，致被保險汽車發生汽車交通事故之情事，自
       屬可採。原告就其主張被告有強保法第29條第1 項第1款
       所定之情事，應已盡舉證之責，被告抗辯未達強保法第
       29條第1項 之所定道路交通管理法規規定之標準云云，
       就前開有利於己之事實並未能舉證以實其說，僅空言置
       辯，自難憑採。
五、綜上，被告因飲用酒類後駕駛汽車，其酒精濃度超過道路交
    通管理法規規定之標準，致被保險汽車發生汽車交通事故，
    原告依強保法第29條第1 項第1 款請求被告賠償保險金780,
    387 元及自起訴狀繕本送達翌日即96年12月6 日起至清償日
    止，按年利率5 ％計算之利息，為有理由，應予准許。
六、本件事證已臻明確，兩造其餘爭點、攻擊防禦方法或舉證，
    經審酌後，認與判決結果不生影響，爰不逐一論列，併此敘
    明。
七、據上論結，原告之訴為有理由，依民事訴訟法第78條，判決
    如主文。
中    華    民    國    97    年    4     月    23    日
                  民事第六庭   法  官  陳銘珠
以上正本證明與原本無異。
如不服本判決，應於送達後20日內，向本院提出上訴狀並表明上
訴理由，如於本判決宣示後送達前提起上訴者，應於判決送達後
10日內補提上訴理由書。
中    華    民    國    97    年    4     月    23    日
                              書記官   劉音利


司法院資訊處製作；財團法人民間司法改革基金會備份。
